【裁判字號】    95,重上,42
【裁判日期】    951226
【裁判案由】    侵權行為損害賠償
【裁判全文】
臺灣高等法院臺南分院民事判決  95年度重上字第42號
    上  訴  人  甲○○○
                乙 ○ ○
    共      同
    訴訟代理人  蔡 進 欽  律師
                蔡 弘 琳  律師
                蘇 正 信  律師
    被上訴人    雲林縣林內鄉農會
    法定代理人  丙 ○ ○
    訴訟代理人  林 重 仁  律師
    被上訴人    丁 ○ ○
                戊 ○ ○
上列當事人間請求損害賠償事件，上訴人對於中華民國九十五年
三月二十九日臺灣雲林地方法院第一審判決（九十四年度重訴字
第一九號）提起上訴，本院於九十五年十二月十二日言詞辯論終
結，判決如下：
      主      文
上訴駁回。
第二審訴訟費用由上訴人負擔。
      事  實  及  理  由
一、上訴人主張：被上訴人丁○○於民國八十二年三月至九十年
    二月間擔任被上訴人雲林縣林內鄉農會（下稱林內鄉農會）
    之理事長，被上訴人戊○○於八十五年至九十年九月間擔任
    該農會之信用部主任。被上訴人丁○○、戊○○二人基於偽
    造文書及意圖為自己不法所有之犯意聯絡，(1)於八十七年一
    月初，由丁○○向伊等要求提供上訴人乙○○所有坐落雲林
    縣林內鄉○○段二六二地號土地及其上門牌號碼雲林縣林內
    鄉○○村○○路四一一號房屋為擔保，而以甲○○○為借款
    人、乙○○為連帶保證人，向林內鄉農會抵押借款新台幣（
    下同）二百萬元，伊等不疑有他而授權辦理。詎丁○○竟逾
    越權限，於八十七年一月五日將乙○○所有上開中山段房地
    ，辦理最高限額四百八十萬元之抵押權設定登記後，於同年
    月六日與戊○○向伊等詐稱辦理二百萬元貸款及對保手續，
    而騙取伊等之空白簽名文件，持向林內鄉農會辦理抵押借款
    四百萬元，並於林內鄉農會核准貸放後，由丁○○提領花用
    ，而詐得逾越授權範圍之二百萬元。(2)其後丁○○未經甲○
    ○○同意，另於八十七年三月十九日就伊等前於七十九年間
    向林內鄉農會抵押借款二百萬元時，提供擔保之雲林縣林內
    鄉○○○段四五六之一地號土地，先向雲林縣斗六地政事務
    所辦理抵押權內容變更登記，將最高限額抵押權金額由原設
    定之二百四十萬元變更為九百六十萬元。丁○○並於八十七
    年三月底，在借款文件上偽造甲○○○之簽名、盜蓋甲○○
    ○前所交付其保管之印章，另由戊○○偽造對保手續，而由
    丁○○於八十七年三月底，冒用甲○○○名義向林內鄉農會
    申請借款所得八百萬元予以據為己有。丁○○在逾越授權範
    圍及冒貸詐得上開款項後，因未按期繳納、清償貸款之本息
    ，致伊等所有上開房地均遭法院查封拍賣，上訴人乙○○、
    甲○○○因而分別受有二百三十五萬元及一千四百五十七萬
    三千元之損害，應由被上訴人丁○○、戊○○負連帶賠償之
    責。又丁○○、戊○○為上開侵權行為之際，係被上訴人林
    內鄉農會之理事長及信用部主任，林內鄉農會亦應依民法第
    二十八條、第一百八十八條規定，與丁○○、戊○○同負連
    帶賠償之責。上訴人對於被上訴人等之侵權行為損害賠償請
    求權，並無因和解或其他消滅事由而消滅，伊等於九十二年
    九月接獲檢察官之起訴書時始知悉上開侵權行為模式，迄至
    提起本件訴訟之時，並未超過請求權之二年時效。為此，本
    於侵權行為損害賠償請求權，求為命被上訴人連帶給付上訴
    人乙○○二百三十五萬元、上訴人甲○○○一千四百五十七
    萬三千元，及均自原審起訴狀繕本送達翌日起至清償日止，
    按週年利率百分之五計算利息之判決；原審為其等敗訴判決
    尚有未合，並聲明：(一)原判決廢棄。(二)被上訴人應連帶給付
    上訴人乙○○二百三十五萬元，連帶給付上訴人甲○○○一
    千四百五十七萬三千元，及均自原審起訴狀繕本送達翌日起
    至清償日止，按年息百分之五計算之利息。(三)第一、二審訴
    訟費用由被上訴人連帶負擔。(四)願供擔保請准宣告假執行。
二、被上訴人則以：丁○○前以上訴人甲○○○、乙○○所有上
    開房地向林內鄉農會抵押借款合計共一千二百萬元，確經上
    訴人之同意。戊○○就上揭八百萬元借款部分，確有辦理對
    保手續，至於另筆四百萬元借款部分之對保手續，則非戊○
    ○辦理；本件並無逾越權限貸款及冒貸情事。至於農會業務
    或會務之執行係總幹事職權，林內鄉農會對於丁○○上開行
    為不負民法第二十八條之責。且林內鄉農會信用部業務業經
    訴外人合作金庫銀行股份有限公司於九十一年七月二十七日
    概括承受，系爭侵權行為債務自在承受範圍。又丁○○以上
    訴人名義向林內鄉農會抵押借款之一千二百萬元債權，並經
    甲○○○向雲林地院受理八十七年度破字第四號宣告丁○○
    破產事件中申報並予行使，其請求權依法應視為消滅。另丁
    ○○於九十年十月間已與上訴人就所欠款項達成和解。況上
    訴人於八十七年間申報破產債權時，即已知悉丁○○以其等
    名義借款一千二百萬元，迄至其等於九十二年十月十三日提
    起本件訴訟時止，其請求權已逾二年時效而消滅等情詞，資
    為為抗辯。原審判決並無不合，並均聲明：(一)上訴駁回。(二)
    第二審訴訟費用由上訴人負擔。
三、上訴人主張：被上訴人丁○○、戊○○於擔任被上訴人林內
    鄉農會之理事長、信用部主任期間，基於偽造文書及意圖為
    自己不法所有之犯意聯絡，於上揭時間以偽造文書及詐欺得
    利手法詐得一千二百萬元。其等逾越授權範圍及冒貸詐得上
    開款項後，因未向銀行繳款結果，致上訴人所有上開房地均
    遭法院查封拍賣，上訴人乙○○、甲○○○並因此分別受有
    二百三十五萬元及一千四百五十七萬三千元之損害等語，惟
    為被上訴人否認，並以上情置辯；是上訴人何時知悉被上訴
    人丁○○、戊○○之上開偽造文書、詐欺得利犯行？上訴人
    對於被上訴人等之侵權行為損害賠償請求權是否已罹於時效
    而消滅？厥為本件訴訟首應審究之爭點。
四、按因侵權行為所生之損害賠償請求權，自請求權人知有損害
    及賠償義務人時起，二年間不行使而消滅，民法第一百九十
    七條第一項前段定有明文。又按關於侵權行為損害賠償請求
    權之消滅時效，應以請求權人實際知悉損害及賠償義務人時
    起算，非以知悉賠償義務人因侵權行為所構成之犯罪行為經
    檢察官起訴，或法院判決有罪為準，最高法院著有七十二年
    台上字第七三八號判例可資參照。本件上訴人主張其等於九
    十二年九月間接獲檢察官之起訴書時，始知悉被上訴人等之
    侵權行為模式云云；惟查：
（一）上訴人等係於八十九年四月五日，知悉被上訴人丁○○、
      戊○○以上揭偽造文書之冒貸手法，向上訴人詐欺取利乙
      節，此觀諸上訴人於九十年三月二十七日，向雲林地檢署
      提出告訴之【刑事告訴狀】上載：「嗣於八十九年四月五
      日接獲農會之催繳利息通知，始知受騙。被告等竟以房屋
      部分向農會借四百萬元，土地部分則借款八百萬元，告訴
      人財產毀於一旦。．．．。告訴人一方面基於期望被告丁
      ○○能繳息或還債，另一方面基於多年情誼，未能立刻對
      被告丁○○提出告訴」等語（參見雲林地檢署九十年度他
      字第二七０號偵查影印卷第二頁反面）至明。即上訴人甲
      ○○○於檢察官九十一年十一月一日訊問時亦自陳：「（
      你們何時知道他們未經你們同意超貸一千萬元？）八十七
      年五、六月間」、「何以拖延至九十年三月二十七日才提
      出告訴？）那時許麗香（被上訴人丁○○之妻）曾經發誓
      保證要還我錢，所以我才沒有提出告訴。」等語明確，有
      有上開訊問筆錄附卷可參（參見雲林地檢署九十一年偵字
      第二四八六號卷影印卷第八四頁反面、第八五頁）。
（二）又檢察官就被上訴人丁○○、戊○○之上開犯行，以涉犯
      刑事偽造文書、詐欺取利等罪嫌提起公訴，而由雲林地院
      以九十二年訴字第五七五號受理期間，上訴人於九十二年
      十月十三日向雲林地院提出本件刑事附帶民事訴訟乙節，
      並有「【刑事附帶民事起訴狀】在卷足參（原審九十二年
      重附民字第一二號卷影印卷第一頁至第四頁）。
（三）綜上，參諸上訴人提出之上揭「刑事告訴狀」，及上訴人
      於刑事案件之偵查中自陳之事實，堪信上訴人至遲於八十
      九年四月五日即已知悉被上訴人丁○○、戊○○上開侵權
      行為之來龍去脈，其所以未即時提出刑事告訴者，無非係
      基於多年情誼，並期望丁○○能繳息或還債者至明。上訴
      人主張其自收受檢察官對於被上訴人丁○○、戊○○提起
      公訴之起訴書時，方才知悉其等上開侵權行為事實云云，
      委不足採。上訴人既於八十九年四月五日即已知悉被上訴
      人丁○○、戊○○之上開侵權行為及受有損害之事實，則
      自斯時起，上訴人對於被上訴人丁○○、戊○○等人之侵
      權行為損害賠償請求權之二年短期時效即已開始起算。至
      於上訴人主張被上訴人林內鄉農會應與被上訴人丁○○、
      戊○○負連帶賠償責任之請求權依據，既係本於民法第二
      十八條及同法第一百八十八條第一項規定而來，則上訴人
      等對被上訴人林內鄉農會之侵權行為損害賠償請求權，其
      二年之短期消滅時效起算點，與被上訴人丁○○、戊○○
      者同。揆諸上開說明，上訴人對於被上訴人等之系爭侵權
      行為損害賠償請求權，迄至上訴人於九十二年十月十三日
      向雲林地院提起本件附帶民事訴訟時止，已逾二年之短期
      時效而消滅，被上訴人等援引時效抗辯拒絕賠償者，洵屬
      有據。
五、綜上，上訴人等於知悉被上訴人丁○○、戊○○之上開侵權
    行為時起，已逾二年短期時效期間而未請求，其請求權因罹
    於時效而消滅。從而上訴人本於侵權行為損害賠償請求權，
    求為命被上訴人連帶給付上訴人乙○○二百三十五萬元、上
    訴人甲○○○一千四百五十七萬三千元，及均自原審刑事附
    帶民事起訴狀繕本送達翌日起至清償日止，按週年利率百分
    之五計算利息之判決，為無理由，不應准許；原審為其敗訴
    之判決，及駁回其假執行之聲請，於法並無不合，上訴意旨
    指摘原判決不當，求予廢棄改判，為無理由，應予駁回。
六、本件事證已臻明確，兩造其餘攻擊防禦方法之陳述，與判決
    結果並無影響，爰不一一論述，併此敘明。
七、據上論結，本件上訴為無理由，依民事訴訟法第四百四十九
    條第一項、第七十八條、第八十五條第一項前段，判決如主
    文。
中    華    民    國    95    年    12    月    26    日
                    民事第三庭
                                審判長法  官  陳  光  秀
                                      法  官  曾  平  杉
                                      法  官  李  文  賢
上為正本係照原本作成。
如對本判決上訴，須於判決送達後20日內向本院提出上訴狀，未
表明上訴理由者，應於上訴後20日內，向本院提出理由書（須附
繕本）。依法須繳納裁判費並應委任律師為訴訟代理人，始得上
訴。
中    華    民    國    95    年    12    月    28    日
                                      書記官  劉  清  洪
【附記】
民事訴訟法第466條之1：
(1)對於第二審判決上訴，上訴人應委任律師為訴訟代理人。但上
  訴人或其法定代理人具有律師資格者，不在此限。
(2)上訴人之配偶、三親等內之血親、二親等內之姻親，或上訴人
  為法人、中央或地方機關時，其所屬專任人員具有律師資格並
  經法院認為適當者，亦得為第三審訴訟代理人。
民事訴訟法第466之2：
上訴人無資力委任訴訟代理人者，得依訴訟救助之規定，聲請第
三審法院為之選任律師為其訴訟代理人。
                                                      J


司法院資訊處製作；財團法人民間司法改革基金會備份。
